【裁判字號】    97,上訴,636
【裁判日期】    970606
【裁判案由】    偽造文書等
【裁判全文】
臺灣高等法院高雄分院刑事判決         97年度上訴字第636號
上  訴  人  臺灣高雄地方法院檢察署檢察官
上  訴  人
即  被  告  乙○○
指定辯護人  本院公設辯護人  于欣潔
上列上訴人因被告偽造有價證券等案件，不服臺灣高雄地方法院
96年度訴字第2905號中華民國97年1月30日第一審判決（起訴案
號：臺灣高雄地方法院檢察署96年度偵緝字第1888號），提起上
訴，本院判決如下：
    主  文
原判決撤銷。
乙○○犯偽造有價證券罪，處有期徒刑壹年陸月，減為有期徒刑
玖月，緩刑參年，緩刑期間付保護管束，並向指定之公益團體、
地方自治團體或社區提供陸拾小時之義務勞務。
    事  實
一、乙○○意圖為自己不法之所有，於民國95年6 月11日某時，
    在甲○○所經營位於高雄市苓雅區○○○路341 號之水晶店
    內，以「陳一龍」之名義、不實身分證統一編號：「Ｚ00000
    0000」、「Ｚ000000000」、「Ｚ00000000000」號、事實上不
    存在之發票人住址：「高雄市前鎮區英德橫巷31弄1 號」，
    簽發如附表所示之本票3 張（票號、發票日、票面金額均詳
    如附表所示），意圖供行使之用，而偽造有價證券。乙○○
    旋持上開3 張本票向甲○○換回先前其因積欠債務所交付而
    遭退票之支票（客票）2 張，以此詐術使甲○○陷於錯誤，
    認乙○○願意提供如實之本票以擔保前揭債務之償還，遂同
    意將前已遭退票之支票2 張還給乙○○，使該2 張支票之發
    票人因而獲得免於受到追償之利益。
二、案經甲○○訴請臺灣高雄地方法院檢察署檢察官偵查起訴。
    理  由
壹、程序部分：
    本件檢察官於起訴書犯罪事實欄業已載述：「乙○○於95年
    6 月11日某時，在甲○○所經營位於高雄市苓雅區○○○路
    341號之水晶店內，以『陳一龍』之名義、不實身分證統一
    編號：『Ｚ000000000』、『Ｚ000000000』、『Ｚ000000000
    00』號、事實上不存在之發票人住址：『高雄市前鎮區英德
    橫巷31弄1號』，開立附表所示之本票3張（票號、發票日、
    票面金額均如附表所示）」等語，堪認檢察官對於被告乙○
    ○涉嫌偽造有價證券之犯罪事實業已經起訴。檢察官雖同時
    於起訴書中敘明上開行為不構成偽造有價證券罪，所犯法條
    欄亦未論列刑法第201條第1項之偽造有價證券罪。然是否起
    訴，係以起訴書「犯罪事實欄」之載述為準，而非以「證據
    並所犯法條欄」之載述為準。本件起訴書犯罪事實欄既已載
    述被告乙○○涉嫌偽造有價證券之犯罪事實，即可確認檢察
    官對於被告乙○○涉嫌偽造有價證券之犯罪事實業已提起公
    訴，檢察官於起訴書理由中另敘明上開行為不構成偽造有價
    證券罪，所犯法條欄亦未論列刑法第201條第1項之偽造有價
    證券罪等情，均不影響被告乙○○涉嫌偽造有價證券之犯罪
    事實業經起訴之事實。職是，本院對於被告乙○○業經起訴
    之偽造有價證券罪部分，自應依法審判，合先敘明。
貳、證據能力部分：
    按傳聞法則之重要理論依據，在於傳聞證據未經當事人之反
    對詰問予以核實，乃予排斥，惟若當事人已放棄對原供述人
    之反對詰問權，於法院審判時表明同意該等傳聞證據可作為
    證據，基於證據資料愈豐富，愈有助於真實發現之理念，並
    貫徹刑事訴訟法修法加重當事人進行主義之精神，確認當事
    人對於證據能力有處分權之制度，傳聞證據經當事人同意作
    為證據，法院認為適當者，亦得為證據。另當事人於調查證
    據時，對於傳聞證據表示「沒有意見」、「對於證據調查無
    意見」，而未於言詞辯論終結前聲明異議，應視為已有將該
    等傳聞證據採為證據之同意，此刑事訴訟法第159 條之5 定
    有明文。檢察官、被告及辯護人於本院準備程序時已表示對
    於全案證據之證據能力均無意見，且同意作為本案之證據（
    見本院卷第29頁），依刑事訴訟法第159條之5之規定，檢察
    官、被告及辯護人已同意本案全部證據均有證據能力，本院
    斟酌該等證據並非非法取得，亦無證明力明顯過低之情形，
    是該等證據，均得採為證據。
參、有罪部分：
一、訊據上訴人即被告乙○○（下稱被告）坦承有詐欺得利之犯
    行，惟矢口否認有偽造有價證券之犯行，辯稱：伊係積欠他
    人賭債，並非積欠告訴人甲○○（下稱告訴人）借款，告訴
    人僅係幫他人討債，並非債權人，因告訴人要求伊簽發本票
    ，伊不想寫真名給他，所以才會以「陳一龍」之名義開立不
    實內容之本票3 張給告訴人云云。經查：
  (一)被告坦承有以「陳一龍」之名義、不實身分證統一編號：「
    Ｚ000000000」、「Ｚ000000000」、「Ｚ00000000000」號、事
    實上不存在之發票人住址：「高雄市前鎮區英德橫巷31 弄1
    號」，簽發如附表所示之本票3 張，旋持該內容不實之3 張
    本票向告訴人換回其先前因對外積欠債務所交付而退票之支
    票2 張，使該2 張支票之發票人因而獲得免於受到追償之利
    益等事實（見本院卷第48至49頁），核與告訴人陳述情節相
    符（見他字卷第8 至9 頁），復有如附表所示之本票3 張在
    卷可稽（見他字卷第4 頁）。被告上開詐欺得利之自白經查
    既與事實相符，自得採為論科之依據，此部分事證明確，其
    詐欺得利之犯行洵堪認定。
  (二)按「署名以證明其主體之同一性為已足，並不以簽署姓名為
    必要，即用化名、代名、偏名、筆名或僅簽名字，亦無不可
    。因之行為人如以其偏名為法律行為，苟其偏名，係行之有
    年，且為社會上多數人所知，則該偏名已足以證明其主體之
    同一性，該行為人即無偽造他人名義之犯意」，有最高法院
    88年度台上字第751 號判決意旨可資參照。質言之，行為人
    之署名固不以簽署其完整之姓名為必要，即用化名、代名、
    偏名、筆名或僅簽名字，亦無不可，然須以該化名、代名、
    偏名、筆名或名字，已行之有年，且為社會上多數人所知，
    足以證明其主體之同一性為前提，倘上開要件有所欠缺，則
    該行為人即有偽造他人名義之犯意。
  (三)本件被告在如附表所示之3張本票上，填載「陳一龍」之名
    義、不實身分證統一編號：「Ｚ000000000」、「Ｚ00000000
    0」、「Ｚ00000000000」號、事實上不存在之發票人住址：
    「高雄市前鎮區英德橫巷31弄1號」等情，業如上述。被告
    供稱：「因為是告訴人叫我寫，我不想寫，所以將3張本票
    上的身分證字號都寫不同，而且是錯的，連地址也是錯的」
    、「因為告訴人不是當事人，他是幫別人來向我要債，我為
    了敷衍告訴人，所以才簽『陳一龍』的化名」等語（見原審
    卷第25、39頁），足認被告是蓄意在本票上書寫不實之發票
    人、身分證統一編號及住址等資料無訛。參以被告自承：伊
    太太及父母親都不知道伊有「陳一龍」之化名，在伊工作之
    地方，亦無人知道伊有「陳一龍」之化名等語（見原審卷第
    38頁），衡諸常情，連與被告關係至為親密之配偶、父母均
    不知道被告有「陳一龍」之化名，足認「陳一龍」之化名並
    非係行之有年，為社會上多數人所知悉，足以證明被告主體
    同一性之化名甚為明灼。被告嗣於本院審理中翻異前詞，改
    稱：伊太太及父母親都知道伊有「陳一龍」之化名云云（見
    本院卷第38至49頁），顯係事後卸責之詞，不足採信。
  (四)綜據上述，此部分事證亦臻明確，被告意圖供行使之用，而
    偽造如附表所示本票3張之犯行亦堪認定。
二、新舊法之比較適用：
    被告行為後，刑法業於94年2月2日修正公  布部分條文，並
    於95年7月1日施行。依修正後刑法第2條第1項規定「行為後
    法律有變更者，適用行為時之法律。但行為後之法律有利於
    行為人者，適用最有利於行為人之法律」，此條規定與刑法
    第1 條罪刑法定主義契合，係規範行為後法律變更所生新舊
    法律比較適用之準據，是刑法第2 條本身雖經修正，尚無比
    較新舊法之問題，應一律適用裁判時之現行刑法第2 條，以
    決定適用之刑罰法律，先予敘明。又本次修正涵蓋之範圍甚
    廣，故比較新舊法時，應就罪刑有關之共犯、牽連犯、連續
    犯、有無累犯加重、自首減輕暨其他法定加減原因與加減例
    等一切情形，綜其全部罪刑之結果而為比較，有最高法院95
    年5月23日95年度第8次刑庭會議決議可資參照。茲就本案有
    關之新舊法比較部分，臚列如下：
  (一)被告行為後，刑法第33條第5 款關於罰金刑之規定業經修正
    ，修正前刑法第33條第5款規定：「罰金：1元（銀元）以上
    」，並依現行法規所定貨幣單位折算新臺幣條例規定，以銀
    元1元折算新臺幣3元，修正後刑法第33條第5款則規定：「
    罰金：新臺幣1000元以上，以百元計算之」，惟修正後刑法
    第33條第5 款所定罰金刑最低數額，較之修正前提高，自以
    修正前刑法第33條第5款規定較有利於被告。
  (二)被告行為後，修正後之刑法刪除第55條關於牽連犯之規定，
    被告所犯之偽造有價證券及詐欺得利罪間，具有方法、目的
    之牽連犯關係，依修正前即行為時之規定，應從一重之罪處
    斷；依修正後之刑法既已刪除牽連犯之規定，則所犯上述各
    罪應依數罪併罰之規定分論併罰。比較新舊法之規定，修正
    後之規定並非較有利於被告，依刑法第2條第1項前段之規定
    ，應適用行為時之法律，即適用修正前刑法第55條牽連犯之
    規定。
  (三)修正前刑法第59條原規定「犯罪之情狀顯可憫恕者，得酌量
    減輕其刑」，修正後則改為「犯罪之情狀顯可憫恕，認科以
    最低度刑仍嫌過重者，得酌量減輕其刑」。惟依該條修正理
    由，乃謂依實務見解，本條係關於裁判上減輕之規定，必於
    審酌一切之犯罪情狀，在客觀上顯然足以引起一般同情，認
    為縱予宣告法定最低刑度猶嫌過重者，始有其適用，故乃增
    列文字將此適用條件予以明文化。由是可知，修正前後有關
    本條酌減之規定對行為人並無有利或不利之差異，當無比較
    新舊法之問題。
  (四)按被告犯罪後法律有變更，而比較行為時及裁判時之法律時
    ，應就與罪刑有關之共犯、未遂犯、結合犯以及累犯加重、
    自首減輕、暨其他法定加減原因與加減例等一切情形，比較
    其全部之結果，而為整體之適用，不能割裂而分別適用新舊
    法有利之條文（最高法院95年度台上字第3735號判決意旨參
    照）。綜合上述各條文修正前、後之比較，以被告行為時即
    95年7月1日修正施行前之刑法，較有利於被告，自應依修正
    後刑法第2條第1項前段規定，適用修正前刑法之相關規定予
    以論處。
三、核被告所為，係犯刑法第201 條第1 項之偽造有價證券罪及
    刑法第339 條第2 項之詐欺得利罪。被告所犯上開2 罪間，
    有方法、目的之牽連關係，爰依修正前刑法第55條後段之規
    定，從一重之刑法第201 條第1 項之偽造有價證券罪處斷。
    被告所犯上開偽造有價證券罪之法定本刑為3 年以上10年以
    下有期徒刑之罪，被告僅一時失慮，致罹重典，其所偽造之
    本票3 張面額分別為1 萬4 千元、2 萬元、2 萬元，合計為
    5 萬4 千元，金額非鉅，且其僅因債務糾紛始起意偽造本件
    之3 張本票，足見其並非專門偽造有價證券之集團成員，其
    惡性及犯罪情節尚非十分嚴重，倘逕予宣告法定最低刑度之
    有期徒刑3 年，猶嫌過重，是其犯罪之情狀尚堪憫恕，依社
    會一般觀念在客觀上足以引起一般同情，爰就其所犯上開偽
    造有價證券罪，依刑法第59條之規定，酌予減輕其刑。
四、原審未詳為推求，誤認被告被訴偽造有價證券部分未經檢察
    官起訴，而未予裁判，即有未合。被告上訴意旨否認犯罪，
    雖無理由，惟檢察官上訴意旨認原判決未論處被告偽造有價
    證券罪，而指摘原判決不當，則有理由，自應由本院將原判
    決撤銷改判。審酌被告以「陳一龍」之名義、不實身分證統
    一編號、事實上不存在之發票人住址，簽發如附表所示之本
    票3張，而偽造有價證券，並持上開3張本票向告訴人換回先
    前其因積欠債務所交付而遭退票之支票2 張，以此詐術使告
    訴人陷於錯誤，認被告願意提供如實之本票以擔保前揭債務
    之償還，遂同意將前已遭退票之支票2張還給被告，使該2張
    支票之發票人因而獲得免於受到追償之利益，被告所為誠屬
    非是，及其犯後坦承部分犯行、頗具悔意、態度良好等一切
    情狀，爰量處有期徒刑1年6月。被告之犯罪時間係在96 年4
    月24日以前，符合中華民國96年罪犯減刑條例第2條第1項第
    3款、第3條第1 項第15款所定減刑條件，爰依法減其宣告刑
    二分之一，即減為有期徒刑9 月。被告曾於85年間因賭博案
    件，經臺灣高雄地方法院以85年度易字第6595號判處有期徒
    刑4月確定，於86年1月23日易科罰金執行完畢，嗣未曾再因
    故意犯罪而受有期徒刑以上刑之宣告等情，有臺灣高等法院
    被告全國前案紀錄表1份在卷可稽（ 見本院卷第14頁），其
    因一時失慮，偶罹刑典，經此刑之宣告後，應知警惕而無再
    犯之虞，本院認其所受之宣告刑以暫不執行為當，爰依最高
    法院95年度第8次刑庭會議決議意旨，逕依修正後刑法第74
    條第1項第2款宣告緩刑3 年，以啟自新，併勵來茲。又按緩
    刑宣告，得斟酌情形，命犯罪行為人向指定之公益團體、地
    方自治團體或社區提供40小時以上240小時以下之義務勞務
    ，刑法第74條第2項第5款定有明文。次按受緩刑之宣告者，
    如係執行第74條第2項第5 款至第8款所定之事項者，依刑法
    第93條第1項第2款規定，並應於緩刑期間付保護管束。本院
    審酌被告現任職宏立行彩色印刷之業務專員，高職畢業，家
    庭經濟狀況勉持等情狀（ 見警卷第1頁「教育程度」、「家
    庭經濟狀況」欄，及本院卷第23頁「在職證明書」），爰併
    諭知被告於緩刑期間付保護管束，並向指定之公益團體、地
    方自治團體或社區提供60小時之義務勞務，藉諸回饋社會之
    實際行動資以彌補其所犯之過錯。
肆、不另為無罪諭知部分；
一、公訴意旨略以：被告對外以「陳一龍」為別名，明知倘以不
    實之發票人身分證號碼、住址開立本票，將使持票人無從循
    票載之發票人追索本票債權，竟出於偽造文書之犯意，於95
    年6 月11日某時，在告訴人所經營位於高雄市苓雅區○○○
    路341 號之水晶店內，接續以其外號「陳一龍」署名、不實
    身分證統一編號：「Ｚ000000000」、「Ｚ000000000」、「
    Ｚ00000000000」號、不存在之發票人住址：「高雄市前鎮區
    英德橫巷31弄1號」，開立如附表所示之本票3 張，旋持該3
    張本票向告訴人換回先前其所交付而退票之支票2 張，因認
    被告涉犯刑法第216條、第210條、第220條第1項之行使偽造
    準文書罪嫌云云。
二、按犯罪事實應依證據認定，無證據不得認定犯罪事實；不能
    證明被告犯罪者，應諭知無罪之判決，刑事訴訟法第154 條
    第2 項、第301 條第1 項分別定有明文。又事實之認定，應
    憑證據，如未能發現相當證據，或證據不足以證明，自不能
    以推測或擬制之方法，為裁判基礎；且認定不利於被告之事
    實須依積極證據，苟積極證據不足為不利於被告事實之認定
    時，即應為有利於被告之認定；另認定犯罪事實所憑之證據
    ，雖不以直接證據為限，間接證據亦包括在內，然而無論直
    接證據或間接證據，其為訴訟上之證明，須於通常一般之人
    均不致有所懷疑，而得確信其為真實之程度者，始得據為有
    罪之認定，倘其證明尚未達到此一程度，而有合理之懷疑存
    在而無從使事實審法院得有罪之確信時，即應由法院為諭知
    被告無罪之判決（最高法院40年度台上字第86號、30年度台
    上字第816 號、76年度台上字第4986號判例意旨參照）。
三、公訴人認被告涉犯刑法第216 條、第210 條、第220 條第1
    項之行使偽造準文書罪嫌罪嫌，無非係以告訴人於偵查中之
    證述、本票影本3 紙等為其主要論據。訊據被告堅決否認有
    何行使偽造準文書之犯行，辯稱：告訴人係幫他人向伊要債
    ，告訴人要伊簽3 張本票，「陳一龍」是伊的外號，所以伊
    在本票之發票人處簽署「陳一龍」，但因伊不想簽這3 張本
    票，所以伊就將該3 張本票上之身分證號碼都寫不一樣，地
    址也是錯的等語。經查：
  (一)按在紙上或物品上之文字、符號、圖畫、照像，依習慣或特
    約，足以為表示其用意之證明者，關於本章及本章以外各罪
    ，以文書論，刑法第220 條第1 項定有明文。是以所謂「準
    私文書」，係指原文字或符號等之內容尚不足以獨立表示一
    定用意之證明，但透過習慣或特約，即足以表示一定之用意
    ，如僅填寫會員姓名及一定金額之互助會標單即是。查本件
    3 張本票上分別記載於發票人欄處之「Ｚ000000000」、「Ｚ0
    00000000」、「Ｚ00000000000」係表示身分證統一編號之意
    義，3 張本票均記載於發票人住址處之「高雄市前鎮區英德
    橫巷31弄1 號」係表示地址之意義，均屬一望即知該文字之
    意義，並非得透過習慣或特約，始能表示一定之用意，是以
    本件公訴人所指記載「Ｚ000000000」、「Ｚ000000000」、「
    Ｚ00000000000」、「高雄市前鎮區英德橫巷31弄1 號」之本
    票3 張係屬準私文書，尚有誤會，先予敘明。
  (二)按本票係屬有價證券。被告以「陳一龍」之名義、不實身分
    證統一編號：「 Ｚ000000000」、「Ｚ000000000」、「Ｚ0000
    0000000 」號、事實上不存在之發票人住址：「高雄市前鎮
    區英德橫巷31弄1號」，簽發如附表所示之本票3張交付告訴
    人之行為，係犯刑法第201條第1項之偽造有價證券罪乙節，
    已詳如上述，被告上開行為自不另構成刑法第216條、第210
    條、第220條第1項之行使偽造準文書罪。
  (三)綜上所述，公訴人對於被告此部分被訴犯罪事實所提出之證
    據，在客觀上既未達於通常一般之人均不致有所懷疑、而得
    確信確曾犯罪之程度，其有合理之懷疑存在時，即無從為有
    罪之確信，本應就此部分為被告無罪之諭知，惟公訴人認此
    部分與上開論罪科刑之偽造有價證券部分，有牽連犯之裁判
    上一罪關係，爰不另為無罪之諭知。
據上論結，應依刑事訴訟法第369 條第1 項前段、第364 條、第
299 條第1 項前段，刑法第2 條第1 項、第201 條第1 項、第33
9 條第2 項、第59條、第74條第1 項第1 款、第2 項第5 款、第
93條第1 項第2 款，修正前刑法第55條後段，刑法施行法第1 條
之1 ，中華民國96年罪犯減刑條例第2 條第1 項第3 款、第3 條
第1 項第15款、第7 條，判決如主文。
本案經檢察官林應華到庭執行職務。
中    華    民    國    97    年    6  月    6     日
                  刑事第七庭    審判長法  官 莊飛宗
                                      法  官 邱明弘
                                      法  官 孫啟強
以上正本證明與原本無異。
如不服本判決應於收受本判決後10日內向本院提出上訴書狀，其
未敘述上訴理由者，並得於提起上訴後10日內向本院補提理由書
狀（均須按他造當事人之人數附繕本）「切勿逕送上級法院」。
中    華    民    國    97    年    6  月    6     日
                                      書記官 黃富美
附錄本件判決論罪科刑法條：
刑法第201條：
意圖供行使之用，而偽造、變造公債票、公司股票或其他有價證
券者，處3 年以上10年以下有期徒刑，得併科3 千元以下罰金。
行使偽造、變造之公債票、公司股票或其他有價證券，或意圖供
行使之用，而收集或交付於人者，處1 年以上7 年以下有期徒刑
，得併科3 千元以下罰金。
刑法第339條：
意圖為自己或第三人不法之所有，以詐術使人將本人或第三人之
物交付者，處5 年以下有期徒刑、拘役或科或併科1 千元以下罰
金。
以前項方法得財產上不法之利益或使第三人得之者，亦同。
前二項之未遂犯罰之。
附表：
┌──┬─────┬─────┬──────┬─────┐
│編號│  票  號  │  面  額  │  發 票 日  │ 發 票 人 │
│    │          │（新臺幣）│            │、身分證統│
│    │          │          │            │一編號    │
├──┼─────┼─────┼──────┼─────┤
│ 1  │CH334640  │ 14,000元 │95年6月11日 │  陳一龍  │
│    │          │          │            │Ｚ000000000│
├──┼─────┼─────┼──────┼─────┤
│ 2  │CH334641  │ 20,000元 │95年6月11日 │  陳一龍  │
│    │          │          │            │Ｚ000000000│
├──┼─────┼─────┼──────┼─────┤
│ 3  │CH334642  │ 20,000元 │95年6月11日 │  陳一龍  │
│    │          │          │            │Ｚ000000000│
└──┴─────┴─────┴──────┴─────┘


司法院資訊處製作；財團法人民間司法改革基金會備份。
